【裁判字號】    97,訴,1521
【裁判日期】    971118
【裁判案由】    返還定金
【裁判全文】
臺灣臺中地方法院民事判決  97年度訴字第1521號
原      告  東龍發建設有限公司
法定代理人  丁○○
訴訟代理人  戊○
                        3樓
被      告  丙○○
上當事人間請求返還不當得利事件，本院於民國97年11月4日言
詞辯論終結，判決如下：
    主    文
被告應給付原告新臺幣壹佰萬元及自民國九十七年五月五日起，
至清償日止，按年息百分之五計算之利息。
訴訟費用新臺幣壹萬零玖佰元由被告負擔。
    事實及理由
一、原告起訴主張：兩造於民國96年10月19日訂定買賣契約（下
    稱系爭買賣契約），約定由原告給付新臺幣（下同）19,500
    ,000 元 ，向被告購買訴外人甲○○所配售之坐落台北縣新
    莊市○○段119-7 地號土地（下稱系爭土地）。原告為支付
    價金，乃交付面額各為15,000,000元、1,000,000 元之支票
    （支票號碼DA 0000000、DA0000000） 予被告，雙方並約定
    於被告移轉登記系爭土地之所有權予原告，再由原告以現金
    1 次給付其餘3,500,000 元之價金。而被告將上開面額15,0
    00,000元之支票交付甲○○，並持上開面額1,000,000 元之
    支票向臺灣土地銀行新莊分行提領，兌現得款1,000,000 元
    。詎被告嗣因另覓得出價較高之買主，欲向原告索回甲○○
    之「土地購買權利繳款書」，兩造遂於96年10月23日簽立協
    議書（下稱系爭協議書），合意解除系爭買賣契約，原告雖
    已輾轉自甲○○處取回15,000,000元，尚餘1,000,000 元（
    下稱系爭1,000,000 元）迄未經被告返還，迭經原告催討，
    均置若罔聞。而後甲○○已將系爭土地出賣並移轉登記予訴
    外人乙○○。為此依不當得利法律關係，訴請被告返還
    1,000,000 元，並加計法定遲延利息等語。並聲明：被告應
    給付原告1,000,000 元及自支付命令送達翌日起至清償日止
    ，按年息5%計算之利息。
二、被告則辯以：兩造並未合意解除系爭買賣契約；而原告所支
    付予伊之系爭1,000,000 元價金，已因甲○○將系爭土地出
    賣予乙○○，經由乙○○全數歸還原告；況若伊必須返還系
    爭1,000,000 元，原告同時亦須將伊所交付之「土地購買權
    利繳款書」返還予伊等語。並聲明：原告之訴駁回。
三、原告主張伊於96年10月19日向被告購買系爭土地，乃交付面
    額各為15,000,000元、1,000,000 元之支票予被告，雙方並
    約定於被告移轉登記系爭土地之所有權予伊，再由伊以現金
    1 次給付其餘3,500,000 元之價金。而被告將上開面額15,0
    00,000元之支票交付甲○○，並持上開面額1,000,000 元之
    支票向臺灣土地銀行新莊分行提領，兌現得款1,000,000 元
    ，嗣兩造於96年10月23日簽訂系爭協議書，而後甲○○已將
    系爭土地出賣並移轉登記予乙○○等情，業據原告提出支票
    提領單、協議書為證，且為被告所不爭執，自堪信為真實。
四、原告另主張系爭買賣契約業經兩造於96年10月23日合意解除
    ，被告自應依不當得利之法律關係，將系爭1,000,000 元返
    還原告。被告則以上揭情詞置辯，則本件爭執點在於：(一)兩
    造是否合意解除系爭買賣契約？(二)被告是否已返還原告1,00
    0,000 元？(三)被告以原告並未返還上開「土地購買權利繳款
    書」為由，拒絕返還1,000,000 元，是否有理？經查：
  (一)按民法第345 條規定「稱買賣者，謂當事人約定一方移轉財
    產權於他方，他方支付價金之契約。當事人就標的物及其價
    金互相同意時，買賣契約即為成立。」次按契約之合意解除
    為契約行為，即以第2 次之契約解除第1 次之契約，使契約
    之效力溯及的消滅（最高法院63年臺上字第1989號判例參照
    ）。而契約之成立，以當事人對契約必要之點意思合致為要
    件，當事人於合意解除前，原有之法律關係已為全部或一部
    履行者，究應如何了結，即屬合意解除之必要之點，雙方就
    此必須意思表示一致，始發生合意解除之效力。復按解釋契
    約，應通觀契約全文，於文義上及論理上詳為探求，並斟酌
    立約當時之情形及過去之事實，及其經濟之目的與交易之習
    慣，而本於經驗法則，基於誠信原則以為判斷，不能拘泥於
    契約之文字，以期不失立約人之真意。查系爭買賣契約約定
    之土地買賣價金原為19,500,000元，嗣兩造於96年10月23日
    簽訂協議書約定：「合約訂金1,600 萬預定，全數退還東龍
    發建設公司，再加伍拾萬元整共1650萬元於17：00前來處理
    （順延至隔日中午）。否則視同合約按1600萬元交。」而因
    原告未於上開時間內攜帶「土地購買權利繳款書」返還被告
    ，故符合「否則視同合約按1600萬元交」之約定等情，為兩
    造所不爭執。被告雖辯稱：該「否則視同合約按1600萬元交
    」係指系爭土地即以16,000,000元成交，兩造並未合意解除
    契約云云，惟被告既自認簽訂系爭協議書之後，伊已不用再
    負移轉系爭土地之義務等語，且觀該協議書文義內容，兩造
    係為了結原有買賣法律關係之權義，始簽訂該協議書，堪認
    兩造間就系爭買賣契約已合意解除，且達成視同系爭買賣契
    約之價金訂為16,000,000元之和解，則被告抗辯兩造並未合
    意解除買賣契約云云，即無可採。
  (二)又按當事人主張有利於己之事實者，就其事實有舉證之責任
    ，民事訴訟法第277 條前段定有明文。本件被告主張系爭1,
    000,000 元，已因甲○○將系爭土地出賣予乙○○，經由乙
    ○○歸還原告之事實，既為原告所否認，即應由被告就此有
    利於己之事實負擔舉證責任。經查：證人甲○○、乙○○均
    到庭證稱：被告向原告領取之系爭1,000,000 元，是其雙方
    間之關係，伊並未替被告返還系爭1,000,000 元予原告等語
    明確。此外，被告復無法舉證以實其說，則其所辯系爭1,00
    0, 000元，已因甲○○將系爭土地出賣予乙○○，經由乙○
    ○歸還原告云云，即難憑採。
  (三)又契約之合意解除為契約行為，即以第二次契約解除第一次
    契約，其契約已全部履行或一部履行者，除特別約定外，並
    不當然適用民法第259 條關於回復原狀之規定（最高法院63
    年台上字第1989號判例參照）。基此，兩造既係合意解除買
    賣契約，被告亦無從依據民法第261 條規定準用同法第264
    條第1 項前段規定，為同時履行抗辯。是其以原告未返還上
    開「土地購買權利繳款書」云云為由，拒絕返還1,000,000
    元，自無從採取。
五、綜上所述，兩造既已合意解除系爭買賣契約，則被告受領1,
    00 0,000元，自屬已無法律上原因而受有此利益，原告自得
    基於不當得利法律關係訴請被告返還已收取之價金1,000,00
    0 元。從而原告請求被告給付1,000,000 元，及自支付命令
    送達翌日即97年5 月5 日起至清償日止，按年息5 ％計算之
    利息，為有理由，應予准許。
六、據上論結，原告之訴為有理由，依民事訴訟法第第78條、第
    87條第1 項判決如主文。
中    華    民    國    97    年    11    月    18    日
                  民事第四庭    法  官  郭佳瑛
正本係照原本作成。
如對本判決上訴，須於判決送達後20日內向本院提出上訴狀。
中    華    民    國    97    年    11    月    18    日
                                書記官  謝明倫


司法院資訊處製作；財團法人民間司法改革基金會備份。
